【裁判字號】    89,台上,2244
【裁判日期】    891005
【裁判案由】    租佃爭議
【裁判全文】
最高法院民事判決                              八十九年度台上字第二二四四號
    上  訴  人  丙○○
                丁○○
                甲  ○
                戊○○
                乙○○
    被 上訴 人  己○○
    訴訟代理人  高進福律師
                林維堯律師
右當事人間租佃爭議事件，上訴人對於中華民國八十八年十二月一日台灣高等法院第
二審更審判決（八十八年度上更(二)字第一九四號），提起上訴，本院判決如左：
    主  文
原判決除假執行部分外廢棄，發回台灣高等法院。
    理  由
本件上訴人戊○○、乙○○以其二人之被繼承人林川其對被上訴人有補償金債權，由
其二人共同繼承，訴請被上訴人給付補償金，核其訴訟標的對於戊○○、乙○○必須
合一確定，依民事訴訟法第五十六條第一項第一款規定，乙○○上訴之效力及於同造
之戊○○，爰將之併列為上訴人，合先明。
次查上訴人主張：上訴人丙○○、甲○、丁○○與戊○○、乙○○之被繼承人林川其
（下稱丙○○等四人）前共同向被上訴人承租分割、重測前台中縣太平鄉○○段一一
○、一一○之一、一一二地號及三汴段二七八、二七九地號土地耕作，雙方於民國六
十四年七月三十一日簽訂合約書，約定丙○○等四人放棄對太平段一一○、一一○之
一地號及三汴段二七八、二七九地號土地之耕作權，被上訴人則將太平段一一二地號
土地無償移轉予丙○○等四人。被上訴人收回太平段一一○地號等土地後，拒不依約
履行，丙○○等四人乃另案起訴請求，經台灣台中地方法院七十四年度訴字第九一七
○號判決以上開約定違反修正前耕地三七五減租條例第十七條第二款規定而無效，判
決丙○○等四人敗訴確定，丙○○等四人就上開土地之租賃權仍屬存在。太平段一一
二地號土地於七十一年十二月七日分割為一一二及一一二之二四地號二筆，三汴段二
七八地號土地於七十一年十二月七日分割出二七八之四一地號土地，該二七八之四一
地號土地於七十五年一月八日重測改編為同鄉○○段三四五之一地號，三汴段二七九
地號土地於七十一年十二月十六日分割出二七九之四地號土地，該二七九之四地號土
地嗣經重測改編為同鄉○○段三四五地號。太平段一一二之二四地號土地於七十六年
四月二日為台中縣太平鄉照價收買，同段一一二及瑞欣段三四五、三四五之一地號土
地則於七十五年四月二十二日為台中縣政府徵收，依平均地權條例第十一條規定，被
上訴人應將所得之補償金扣除土地增值稅後餘額之三分之一補償丙○○等四人等情。
求為命被上訴人給付伊新台幣（下同）二百六十六萬三千四百十五元及加付法定遲延
利息之判決（未繫屬本院部分不予贅述）。
被上訴人則以：丙○○等四人並未向伊承租系爭土地，縱認丙○○等四人就系爭土地
有租賃關係存在，其等於訂立系爭合約書時，已拋棄耕作權將土地返還伊，未自任耕
作，租賃關係因而消滅。且系爭合約既屬無效，丙○○等四人當時即可請求回復原狀
，上訴人於八十一年二月二十八日起訴，其請求權已罹於時效而消滅。另上訴人既未
實際自任耕作，即無請求伊給付補償金之權利等語，資為抗辯。
原審以：上訴人就其主張丙○○等四人對系爭土地有租賃權之事實，已據提出被上訴
人之父曾茂己、母曾林美玉出具之租金收據為證。曾茂己生前在台中縣太平鄉購買土
地三十餘甲，分別登記被上訴人及其弟等三人名義，系爭土地係曾茂己購買登記被上
訴人名義，為被上訴人所不爭。系爭土地係由曾茂己出租，其具名之收據，係其自己
所開立，曾林美玉具名之收據，係曾林美玉向丙○○等四人收租，而由被上訴人之弟
曾哲如代寫，丙○○等四人僅耕作被上訴人之土地，並未租耕他人土地，亦據證人曾
哲如於另案證述綦詳。參以證人林協助證稱：上訴人確實租耕系爭土地；證人張明泉
證稱：曾茂己叫林川其兄弟開墾系爭土地；證人葉慶桐證稱：被上訴人之土地由林燕
通、林川其等兄弟耕作；證人林生泉證稱：曾茂己同意原耕作人開墾荒地，有交租金
各等語，足見系爭土地始終由曾茂己管理，其將之出租與丙○○等四人。被上訴人以
丙○○等四人無權占有系爭土地為由，另案訴請丙○○等四人返還土地，經台灣台中
地方法院五十六年度訴字第一九一二號、台灣高等法院台中分院五十八年度上字第四
四四號、最高法院六十年度台上字第四六二號判決，亦認丙○○等四人就系爭土地有
租賃關係，並非無權占有，而駁回被上訴人之訴確定，有各該判決可稽。丙○○等四
人雖未辦理租約登記，無礙於租賃關係之存在，被上訴人抗辯丙○○等四人未向伊承
租系爭土地云云，並非可採。被上訴人之妻曾王純如於六十四年七月三十一日以被上
訴人名義與丙○○等四人訂立合約書，約定丙○○等四人放棄太平段一一○、一一○
之一、一一二之一，三汴段二七九、二七八、二七八之一、二七八之二、二七八之八
地號土地之耕作權，由被上訴人收回土地，被上訴人則無償移轉太平段一一二、一一
二之二、一一二之五地號土地予丙○○等四人，被上訴人已依上開合約內容收回土地
，並將太平段一一○、一一○之一、一一○之二地號土地出賣予訴外人陳高枝珍，證
人林福助在場與曾王純如協議終止耕地之耕作權，其證稱：確有代為處理終止租約之
情事等語，足見曾王純如業經被上訴人授權處理有關系爭土地事宜。系爭合約因違反
七十二年十二月二十三日修正前耕地三七五減租條例第十七條第二款規定而無效，業
經台灣台中地方法院七十四年度訴字第九一七○號判決審認無訛。惟系爭合約第一條
約定：「林川其等（即丙○○等四人）於本日各願放棄末尾列載土地耕作權」，第三
條約定：「約定放棄耕作權土地之地上物，除甘蔗今年俟採收歸乙（即丙○○等四人
）取得外，其他全部放棄，不得要求任何補償」，丙○○等四人既已放棄耕作權，自
須放棄占有使用耕地，足徵丙○○等四人於訂約日放棄占有所耕作之土地，已合意由
被上訴人受領占有，即生占有移轉之效力，被上訴人辯稱：系爭土地於訂約當日，已
由丙○○等四人返還予伊等語，尚非無據。系爭合約既屬無效，被上訴人即應負回復
原狀將系爭土地再交還丙○○等四人使用之義務。丙○○等四人此項請求權自訂立系
爭合約之日即六十四年七月三十一日起即可行使，與其主觀上何時知悉其可行使無關
。該回復原狀請求權因太平段一一二之二四地號土地為台中縣太平鄉照價收買，太平
段一一二地號土地及瑞欣段三四五、三四五之一地號土地被台中縣政府徵收，成為給
付不能，因而轉換為損害賠償請求權即徵收補償地價請求權，惟此僅係權利狀態之變
更，其消滅時效期間之起算點仍與變更前之權利相同，應自六十四年七月三十一日起
算，不因系爭土地嗣後被出賣或徵收而受影響。丙○○等四人雖曾於七十五年間訴請
被上訴人賠償損害，惟因其訴不合法，遭判決駁回確定，其時效自不中斷。上訴人遲
至八十一年二月二十八日始再提起本件訴訟，已逾十五年之消滅時效期間，被上訴人
為時效抗辯，洵屬有據。復按平均地權條例第十一條所稱之耕地承租人，係指承租耕
地實際自任耕作之自然人及合作農場而言，其目的在於避免佃農因耕地喪失不能從事
農作物之種植而致生活失據，業據司法院大法官會議釋字第二○八號著有解釋。上訴
人既自承已十餘年未在系爭土地上耕作，即不屬平均地權條例第十一條所稱之耕地承
租人，並無依上開規定請求補償金之權利。上訴人雖主張：丙○○等四人係因履行系
爭合約書之約定始放棄耕作權云云，惟上開規定並未將未實際自任耕作或放棄耕作權
之原因加以區分，丙○○等四人既已放棄耕作權，未實際自任耕作，即不得依上開規
定請求被上訴人給付補償金。從而，上訴人請求被上訴人給付系爭補償金及加付法定
遲延利息，洵非正當，不應准許。爰廢棄第一審所為上訴人此部分勝訴之判決，改判
駁回其訴。
查上訴人主張：系爭土地被徵收及照價收買後，丙○○等四人始未繼續耕作等語（見
原審上更(一)卷一四○頁背面、一四一頁），並未承認丙○○等四人已十餘年未在系爭
土地耕作。參以系爭合約第一條約定丙○○等四人放棄耕作權之土地，並未包括分割
前太平段一一二地號土地，及該合約第二條約定，被上訴人應將該筆土地無償移轉與
丙○○等四人（見同上卷一七五頁），能否認丙○○等四人於訂立系爭合約時，即已
放棄占有使用該筆土地，將之返還被上訴人，自滋疑義。原審就此未詳加調查審認，
遽為上訴人不利之認定，尚嫌速斷。次查上訴人係以：系爭合約為無效，丙○○等四
人就系爭土地之租賃權仍屬存在，因系爭土地遭徵收或照價收買，依平均地權條例第
十一條第一項規定，請求被上訴人以所得之補償地價，扣除土地增值稅後餘額之三分
之一補償伊，並非請求債務不履行之損害賠償。原審竟以上訴人之補償請求權係自不
能回復原狀之損害賠償請求權轉換而來，而認消滅時效應自訂立系爭合約之日起算，
進而為上訴人不利之判決，並有可議。上訴論旨，指摘原判決不當，求予廢棄，非無
理由。末查太平段一一二之二四地號土地於七十六年四月二日移轉登記為台中縣太平
鄉所有，係以買賣為原因（見第一審卷一一四頁土地登記簿謄本），其是否為政府依
法照價收買，或僅係一般之買賣，尚待澄清。此攸關有無平均地權條例第十一條第一
項規定之適用，案經發回，應予查明，以利判斷，附此敘明。
據上論結，本件上訴為有理由。依民事訴訟法第四百七十七條第一項、第四百七十八
條第一項，判決如主文。
中      華      民      國    八十九    年      十      月      五      日
                              最高法院民事第四庭
                                  審判長法官  林  奇  福
                                        法官  陳  國  禎
                                        法官  李  彥  文
                                        法官  陳  重  瑜
                                        法官  鄭  玉  山
      右正本證明與原本無異
                                              書  記  官
中      華      民      國    八十九    年      十      月    二十      日


司法院資訊處製作；財團法人民間司法改革基金會備份。
